ACORDAO-COMPLETO-2405144

ACÓRDÃO 4804/2021 ATA 8/2021 - PRIMEIRA CÂMARA

VISTOS, relatados e discutidos estes autos referentes à Tomada de Contas Especial instaurada pelo então Ministério da Cultura em razão da omissão no dever de prestar contas dos recursos captados pelo Projeto Cultural Pronac 12-3134. 
ACORDAM os Ministros do Tribunal de Contas da União, reunidos em sessão da 1ª Câmara, ante as razões expostas pelo Relator, em: 
9.1. com fundamento nos arts. 1º, inciso I, 16, inciso III, alínea "a", 19, caput, e 23, inciso III, da Lei 8.443/1992, julgar irregulares as contas da Associação Cultural Canarinhos da Amazônia e da Sra. Miriam Nascimento Blos, e condená-las, solidariamente, ao pagamento das quantias descritas a seguir, atualizadas monetariamente e acrescidas de juros de mora calculados a partir das respectivas datas até o dia da efetiva quitação, fixando-lhes o prazo de 15 (quinze) dias, a contar das notificações, para que comprovem, perante o Tribunal (art. 214, inciso III, alínea "a", do Regimento Interno/TCU) , o recolhimento do débito ao Fundo Nacional de Cultura, na forma da legislação em vigor:
	Data
	Valor histórico (R$) 

	26/12/2012
	110.000,00

	07/02/2013
	4.500,00

	9.2. aplicar, individualmente, à Associação Cultural Canarinhos da Amazônia e à Sra. Miriam Nascimento Blos a multa prevista no art. 57 da Lei 8.443/1992, no valor de R$ 18.000,00 (dezoito mil reais) , fixando o prazo de 15 (quinze) dias, a contar das notificações, para que comprovem, perante o Tribunal (art. 214, inciso III, alínea "a", do Regimento Interno/TCU) , o recolhimento da dívida ao Tesouro Nacional, atualizada monetariamente desde a data do presente Acórdão até a do efetivo recolhimento, caso paga após o vencimento, na forma da legislação em vigor;
	9.3. autorizar, caso requerido, nos termos do art. 26 da Lei 8.443/1992 c/c o art. 217 do Regimento Interno/TCU, o parcelamento das dívidas em até 36 (trinta e seis) parcelas mensais e sucessivas, sobre as quais incidirão os correspondentes acréscimos legais (débito: atualização monetária e juros de mora; multa: atualização monetária) , esclarecendo às responsáveis que a falta de pagamento de qualquer parcela importará no vencimento antecipado do saldo devedor, sem prejuízo das demais medidas legais;
	9.4. autorizar, desde logo, a cobrança judicial das dívidas, com fulcro no art. 28, inciso II, da Lei 8.443/1992, caso não atendidas as notificações; 
	9.5. enviar cópia deste Acórdão ao Ministério da Cidadania, para ciência, e à Procuradoria da República no Estado de Roraima, com fundamento no art. 214, inciso III, alínea a, do Regimento Interno/TCU.

Tomada de Contas Especial instaurada pelo Ministério da Cultura em razão da omissão no dever de prestar contas dos recursos captados pelo Projeto Cultural Pronac 12-3134.

Primeira Câmara

então Ministério da Cultura.

3. Responsáveis: Associação Cultural Canarinhos da Amazônia - ACCA (01.892.955/0001-63) e Miriam Nascimento Blos (XXX.502.922-XX).

13.1. Ministros presentes: Walton Alencar Rodrigues (Presidente), Vital do Rêgo e Jorge Oliveira.
13.2. Ministro-Substituto convocado: Marcos Bemquerer Costa (Relator).
13.3. Ministros-Substitutos presentes: Augusto Sherman Cavalcanti e Weder de Oliveira.

ACORDAO-COMPLETO-2527843

Acórdão de Relação 440/2022 - Plenário

Acórdão de Relação

MARCOS BEMQUERER

Trata-se da Tomada de Contas Especial instaurada pelo Ministério da Cultura (peças 1-40) , em razão da ausência de prestação de contas dos recursos captados com apoio no Programa Nacional de Apoio à Cultura - Pronac para aplicação no Projeto 12-3134, que tinha por objeto "oferecer oportunidades de formação musical e educação para a paz, promoção do desenvolvimento integral de quinhentas crianças e adolescentes de 4 a 18 anos em estado de vulnerabilidade social, econômica e educacional." O projeto previa o registro de eventos em áudio e vídeo, a manutenção da instituição e três apresentações mensais, perfazendo o total de 36 apresentações ao ano.
2.	A Portaria 373/2012 da Secretaria de Fomento e Incentivo à Cultura, de 27/07/2012 (peça 10, p. 2-3) , autorizou a Associação Cultural Canarinhos da Amazônia a captar o valor de R$ 572.235,40, mediante doações e patrocínios, na forma prevista pelos arts. 18, § 1º, e 26 da Lei 8.313/1991 (Lei Rouanet) , alterada pela Lei 9.874/1999, no período de 28/06 a 31/12/2012. O prazo originalmente fixado para a execução do projeto era de 23/07 a 31/12/2012 (peça 1, p. 12) . O prazo para captação foi prorrogado para 1º/01 a 31/12/2013, com limite para prestação de contas em 30/01/2014 (peça 12) .
3.	O proponente captou os valores de R$ 110.000,00, em 26/12/2012, e R$ 4.500,00, 07/02/2013, conforme demonstram os respectivos recibos (peça 13, p. 2-3) . 
4.	A Secretaria Federal de Controle Interno certificou a irregularidade das presentes contas (peça 38) e a autoridade ministerial atestou haver tomado conhecimento dessa conclusão (peça 40) .
5. 		Neste Tribunal, a Secretaria de Controle Externo de Tomada de Contas Especial - SecexTCE promoveu a citação da Associação Cultural Canarinhos da Amazônia - ACCA, em solidariedade com a sua presidente, Sra. Miriam Nascimento Blos, para comprovarem a restituição, ao Fundo Nacional de Cultura, dos valores captados, abaixo discriminados, atualizados monetariamente, na forma da legislação em vigor, e/ou para apresentarem alegações de defesa quanto à não comprovação da regular gestão dos recursos e execução do objeto previsto no Pronac 12-3134, em face da omissão no dever de prestar contas da aplicação dos recursos em questão, com infração ao art. 70, parágrafo único, da Constituição Federal, ao art. 93 do Decreto-lei 200/1967 e ao art. 56, § 3º, da Portaria Interministerial MPOG/MF/CGU 127/2008, com a redação dada pela Portaria 534, de 30/12/2009:
	DATA
	VALOR ORIGINAL (R$) 

	26/12/2012
	110.000,00

	07/02/2013
	4.500,00

6.	A unidade instrutiva também promoveu a audiência da mencionada gestora, para apresentar razões de justificativa quanto ao não cumprimento do prazo estipulado para prestação de contas do projeto. 
7.	Frustradas as tentativas de implementar as comunicações processuais no endereço da entidade beneficiada e da responsável (peças 44-45 e 53-54) , foram promovidas as citações pelos Editais 214 e 215/2019, publicados no Diário Oficial da União de 25/10/2019 (peça 59, p. 7) .
8.	O prazo para defesa transcorreu in albis, devendo as responsáveis ser consideradas revéis, de acordo com o art. 12, § 3º, da Lei 8.443/1992, dando-se prosseguimento ao processo. 
9.	Transcrevo, no essencial, com ajustes de forma, a instrução pela qual a unidade técnica examinou a matéria trazida à apreciação deste Tribunal (peça 61) :
"EXAME TÉCNICO 
14.	O exame técnico ora proposto compreende a análise da revelia configurada, tomando como base a irregularidade atribuída à Sra. Miriam Nascimento Blos e [à] ACCA - Associação Cultural Canarinhos da Amazônia, no âmbito da preliminar, em cotejo com os elementos comprobatórios constantes dos autos e os argumentos que possam ser aproveitados em favor deles em manifestações colhidas na fase interna desta Tomada de Contas Especial, acaso existentes.
15.	Preliminarmente, cumpre tecer breves considerações sobre a forma como são realizadas as comunicações processuais no TCU. A esse respeito, destacam-se o art. 179 do Regimento Interno do TCU (Resolução 155, de 04/12/2002) e os arts. 3º e 4º, inciso III, § 1º, da Resolução TCU 170, de 30/06/2004, in verbis:
'Art. 179. A citação, a audiência ou a notificação, bem como a comunicação de diligência, farse-ão:
I - mediante ciência da parte, efetivada por servidor designado, por meio eletrônico, fac-símile, telegrama ou qualquer outra forma, desde que fique confirmada inequivocamente a entrega da comunicação ao destinatário;
II - mediante carta registrada, com aviso de recebimento que comprove a entrega no endereço do destinatário;
III - por edital publicado no Diário Oficial da União, quando o seu destinatário não for localizado' [Regimento Interno/TCU]
 'Art. 3º As comunicações serão dirigidas ao responsável, ou ao interessado, ou ao dirigente de órgão ou entidade, ou ao representante legal ou ao procurador constituído nos autos, com poderes expressos no mandato para esse fim, por meio de:
I - correio eletrônico, fac-símile ou telegrama;
II - servidor designado;
III - carta registrada, com aviso de recebimento;
IV - edital publicado no Diário Oficial da União, quando o seu destinatário não for localizado, nas hipóteses em que seja necessário o exercício de defesa".
Art. 4º. Consideram-se entregues as comunicações:
I - efetivadas conforme disposto nos incisos I e II do artigo anterior, mediante confirmação da ciência do destinatário;
II - realizadas na forma prevista no inciso III do artigo anterior, com o retorno do aviso de recebimento, entregue comprovadamente no endereço do destinatário;
III - na data de publicação do edital no Diário Oficial da União, quando realizadas na forma prevista no inciso IV do artigo anterior.
§ 1º O endereço do destinatário deverá ser previamente confirmado mediante consulta aos sistemas disponíveis ao Tribunal ou a outros meios de informação, a qual deverá ser juntada ao respectivo processo.' [Resolução TCU 170/2004]
16.		Bem se vê, portanto, que a validade da citação via postal não depende de que o Aviso de Recebimento - AR seja assinado pelo próprio destinatário da comunicação, o que dispensa, no caso em tela, a entrega do AR em 'mãos próprias'. A exigência da norma é no sentido de o Tribunal verificar se a correspondência foi entregue no endereço correto, residindo aqui a necessidade de certeza inequívoca. 
17.		Não é outra a orientação da jurisprudência do TCU, conforme se verifica dos julgados a seguir transcritos:
Acórdão 3648/2013-TCU-Segunda Câmara | Relator: Ministro José Jorge
'São válidas as comunicações processuais entregues, mediante carta registrada, no endereço correto do responsável, não havendo necessidade de que o recebimento seja feito por ele próprio.'
Acórdão 1019/2008-TCU-Plenário | Relator: Ministro Benjamin Zymler
'É prescindível a entrega pessoal das comunicações pelo TCU, razão pela qual não há necessidade de que o aviso de recebimento seja assinado pelo próprio destinatário. Entregandose a correspondência no endereço correto do destinatário, presume-se o recebimento da citação.'
Acórdão 1526/2007-TCU-Plenário | Relator: Ministro Aroldo Cedraz
'As comunicações do TCU, inclusive as citações, deverão ser realizadas mediante Aviso de Recebimento - AR, via Empresa Brasileira de Correios e Telégrafos, bastando para sua validade que se demonstre que a correspondência foi entregue no endereço correto.
18.	A validade do critério de comunicação processual do TCU foi referendada pelo Supremo Tribunal Federal, nos termos do julgamento do MS-AgR 25.816/DF, por meio do qual se afirmou a desnecessidade da ciência pessoal do interessado, entendendo-se suficiente a comprovação da entrega do 'AR' no endereço do destinatário:
'EMENTA: AGRAVO REGIMENTAL. MANDADO DE SEGURANÇA. DESNECESSIDADE DE INTIMAÇÃO PESSOAL DAS DECISÕES DO TRIBUNAL DE CONTAS DA UNIÃO. ART. 179 DO REGIMENTO INTERNO DO TCU. INTIMAÇÃO DO ATO IMPUGNADO POR CARTA REGISTRADA, INICIADO O PRAZO DO ART. 18 DA LEI nº 1.533/51 DA DATA CONSTANTE DO AVISO DE RECEBIMENTO. DECADÊNCIA RECONHECIDA. AGRAVO IMPROVIDO.
O envio de carta registrada com aviso de recebimento está expressamente enumerado entre os meios de comunicação de que dispõe o Tribunal de Contas da União para proceder às suas intimações.
O inciso II do art. 179 do Regimento Interno do TCU é claro ao exigir apenas a comprovação da entrega no endereço do destinatário, bastando o aviso de recebimento simples.'
19.	No caso vertente, a citação e a audiência da Sra. Miriam Nascimento Blos foram efetuadas nos endereços fornecidos pelos Sistemas da Receita Federal e do TSE, conforme evidenciado no expediente (peça 44) , no aviso de recebimento (peça 47) e na respectiva consulta colacionada aos autos (peça 61) .
20.	Já quanto à ACCA - Associação Cultural Canarinhos da Amazônia, a sua citação foi efetuada nos endereços fornecidos pelos Sistemas da Receita Federal, conforme evidenciado no expediente (peça 45) , no aviso de recebimento (peça 51) e na respectiva consulta colacionada aos autos (peça 61) . 
21.	Não bastasse isso, haja vista as tentativas frustradas de notificá-los anteriormente, consoante os esforços envidados, e esgotadas as possibilidades de obtenção de outros domicílios nos sistemas administrativos à disposição desta Corte (peças 48-50) , a citação e a audiência dos responsáveis também foram promovidas mediante os Editais 214 e 215/2019-TCU/Secex-TCE, de 12/9/2019 (peças 57-58) , publicados no Diário Oficial da União 208, Seção 3, de 25/10/2019 (peças 59-60) .
22.	Verifica-se, pois, que os responsáveis foram notificados, mediante ofício e edital, de forma bastante zelosa, razão pela qual se comprova devidamente a entrega dos respectivos instrumentos em consonância com a lei e a jurisprudência aplicáveis.
23.	Superada a análise acerca da validade das notificações, transcorrido o prazo regimental fixado e mantendo-se inerte[s] o[s] aludido[s] responsável[is], impõe-se que sejam considerados revéis, dando-se prosseguimento ao processo, com fulcro no art. 12, § 3º, da Lei 8.443/1992.
24.	Nos processos do TCU, a revelia não leva à presunção de que seriam verdadeiras todas as imputações levantadas contra os responsáveis, diferentemente do que ocorre no processo civil, em que a revelia do réu opera a presunção da verdade dos fatos narrados pelo autor. Dessa forma, a avaliação da responsabilidade do agente não pode prescindir da prova existente no processo ou para ele carreada.
25.	Ao não apresentarem sua defesa, os responsáveis deixaram de produzir prova da regular aplicação dos recursos sob sua responsabilidade, em afronta às normas que impõem aos gestores públicos a obrigação legal de, sempre que demandados pelos órgãos de controle, apresentar os documentos que demonstrem a correta utilização das verbas públicas, a exemplo do contido no art. 93 do Decreto-Lei 200/67: 'Quem quer que utilize dinheiros públicos terá de justificar seu bom e regular emprego na conformidade das leis, regulamentos e normas emanadas das autoridades administrativas competentes.'
26.	Com efeito, conforme análises empreendidas na fase interna e pela unidade técnica deste Tribunal no bojo da instrução preliminar, constatou-se a não comprovação da boa e regular aplicação dos recursos públicos captados a título de incentivos culturais por meio do Pronac 12-3134 (Peça 9, p. 1-3) , que tinha por objeto 'oferecer oportunidades de formação musical e educação para a paz, promoção do desenvolvimento integral de quinhentas crianças e adolescentes de 4 a 18 anos em estado de vulnerabilidade social, econômica e educacional' (Peça 1, p. 1-13) , em razão da impugnação total das despesas realizadas, no valor de R$ 114.500,00, em virtude da omissão no dever de prestar contas.
27.	Já quando da emissão do Relatório de Tomada de Contas Especial 668/2017, de 16/1/2018 (Peça 36, p. 1-8) , o extinto MinC - Ministério da Cultura concluiu que o prejuízo importaria o valor original de R$ 114.500,00, imputando-se a responsabilidade à ACCA - Associação Cultural Canarinhos da Amazônia (...) , e à Sra. Miriam Nascimento Blos (...) , Presidente da ACCA, em virtude da não apresentação da prestação de contas, concluindo, dessa maneira, que a população alvo do ajuste não foi beneficiada, o que justifica a impugnação total das despesas realizadas, instaurando-se a devida Tomada de Contas Especial.
28.	Examinando-se as conclusões do MinC, elas encontram correspondência com a realidade, já que a apresentação da prestação de contas inclui-se como obrigação primeira de quem gere recursos públicos, com vistas à comprovação da sua boa e regular aplicação, sob pena de ser responsabilizado pela sua devolução aos cofres concedentes.
29.		Adequado também o entendimento manifestado pelo MinC e pela CGU de atribuir responsabilidade solidária pelo débito à Presidente, uma vez ocupante do cargo à época da ocorrência dos fatos, e à própria ACCA, já que ambas as partes se beneficiaram dos recursos dispendidos, em perfeita sintonia com a jurisprudência desta Corte de Contas, em especial com o Acórdão 2763/2011-TCU-Plenário, que assevera que, 'na hipótese em que a pessoa jurídica de direito privado e seus administradores derem causa a dano ao erário na execução de avença celebrada com o poder público federal com vistas à realização de uma finalidade pública, incide sobre ambos a responsabilidade solidária pelo dano'.
30.	E, uma vez materializada a não comprovação da boa e regular aplicação dos recursos pactuados por meio do Pronac 12-3134, a data de atualização dos débitos deve ser a data das captações efetuadas, em obediência ao art. 9º da IN/TCU 71/2012 (modificada pela IN/TCU 76/2016) e ao Acórdão 11245/2017-TCU-Primeira Câmara, devendo os valores ser recolhidos ao Fundo Nacional de Cultura, a exemplo do que restou decidido por esta Corte no Acórdão 520/2014-TCU-Plenário.
31.	Por conseguinte, a ACCA - Associação Cultural Canarinhos da Amazônia e a Sra. Miriam Nascimento Blos devem ser responsabilizadas solidariamente pelo débito apurado nestas contas especiais, no montante de R$ 114.500,00, no âmbito do Pronac 12-3134 (Peça 9, p. 1-3) , que tinha por objeto 'oferecer oportunidades de formação musical e educação para a Paz, promoção do desenvolvimento integral de quinhentas crianças e adolescentes de 04 a 18 anos em estado de vulnerabilidade social, econômica e educacional' (Peça 1, p. 1-13) , em razão da impugnação total das despesas realizadas, no valor de R$ 114.500,00, em virtude da omissão no dever de prestar contas.
32.	Em se tratando de processo em que as partes interessadas não se manifestaram acerca das irregularidades imputadas, não há elementos para que se possa efetivamente aferir e reconhecer a ocorrência de boa-fé na conduta dos responsáveis, podendo este Tribunal, desde logo, proferir o julgamento de mérito pela irregularidade das contas, nos termos dos §§ 2º e 6º do art. 202 do Regimento Interno do TCU.
33.	Nesse sentido, são os Acórdão 2064/2011-TCU-Primeira Câmara, da relatoria do Ministro Ubiratan Aguiar; 6.182/2011-TCU-1ª Câmara, da relatoria do Ministro-Substituto. Weder de Oliveira; 4.072/2010-TCU-1ª Câmara, da relatoria do Ministro Valmir Campelo; 1.189/2009-TCU-1ª Câmara, da relatoria do Ministro-Substituto Marcos Bemquerer; e 731/2008-TCU-Plenário, da relatoria do Ministro Aroldo Cedraz; dentre outros.	
34.	No presente caso, consideram-se os atos irregulares praticados em 30/1/2014, adotando-se como parâmetro a data da em que deveria ser apresentada a prestação de contas. Isso porque o prejuízo ao erário decorre da não comprovação da boa e regular aplicação de parte dos recursos públicos recebidos a título de incentivos culturais em virtude da não aprovação da prestação de contas, ante a omissão no dever de prestar contas.
35.	A partir do momento em que o proponente beneficiário não regularizou as pendências apontadas, ou seja, da prestação de contas, nasceu para a Administração Pública a pretensão para sancionar os responsáveis omissão na apresentação da prestação de contas. Somente a partir desse momento, outrossim, estaria o poder público autorizado a cobrar a conformidade da execução do objeto pactuado na proporção dos recursos disponibilizados ao proponente beneficiário.
36.	Contudo, tem-se que os atos que ordenaram a citação e a audiência ocorreram em 13/3/2019 (item 10) , antes, portanto, do transcurso de dez anos entre esse ato e os fatos impugnados, que, conforme item 34 supra, se deram em 30/1/2014, razão pela qual, reconhecida a interrupção do prazo prescricional, conforme preconiza o art. 202, inciso I, do Código Civil vigente, inexiste no presente processo óbice ao exercício da ação punitiva por parte deste Tribunal.
37.	Destarte, é medida que se impõe, desde já, o julgamento irregular das contas da ACCA - Associação Cultural Canarinhos da Amazônia e da Sra. Miriam Nascimento Blos, condenando-as ao pagamento do débito apurado, impondo-lhe as multas dos arts. 57 e 58, inciso I, da Lei 8.443/1992, ante a alta reprovabilidade das condutas atentatórias à accountability pública.
CONCLUSÃO
38.	Em face da análise promovida, opera-se a revelia da ACCA - Associação Cultural Canarinhos da Amazônia e da Sra. Miriam Nascimento Blos e conclui-se que os atos por elas praticados configuraram dano aos cofres públicos federais, no montante original de R$ 114.500,00, devido à não comprovação da boa e regular aplicação dos recursos públicos captados a título de incentivos culturais por meio do Pronac 12-3134 (Peça 9, p. 1-3) , que tinha por objeto 'oferecer oportunidades de formação musical e educação para a Paz, promoção do desenvolvimento integral de quinhentas crianças e adolescentes de 04 a 18 anos em estado de vulnerabilidade social, econômica e educacional' (Peça 1, p. 1-13) , em razão da impugnação total das despesas realizadas,  resultante da não apresentação da prestação de contas.
39.	Mesmo configurada a revelia frente à citação deste Tribunal e inexistindo comprovação da boa e regular aplicação dos recursos transferidos, é medida que se impõe dar seguimento ao processo, proferindo o julgamento com os elementos até aqui presentes, nos termos do art. 12, § 3º, da Lei 8.443/1992, e art. 202, § 8º, do Regimento Interno desta Corte de Contas.
40.	No tocante à aferição quanto à ocorrência de boa-fé na conduta das responsáveis, conforme determina o § 2º do art. 202 do Regimento Interno deste Tribunal, em se tratando de processo em que partes interessadas não se manifestaram acerca das irregularidades imputadas, não há elementos para que se possa efetivamente reconhecê-la, podendo esta Corte de Contas, desde logo, proferir julgamento de mérito pela irregularidade das contas, nos termos do § 6º de mesma norma regimental.
41.	Tal interpretação decorre da compreensão de que, relativamente à fiscalização dos gastos públicos, privilegia-se como princípio básico a inversão do ônus da prova, pois cabe ao gestor comprovar a boa aplicação dos dinheiros e valores públicos sob sua responsabilidade.
42.	Destarte, desde logo, devem as contas da ACCA - Associação Cultural Canarinhos da Amazônia e da Sra. Miriam Nascimento Blos ser julgadas irregulares, com fundamento nos arts. 1º, inciso I, 16, inciso III, alínea 'c', e § 2º, da Lei 8.443/1992 c/c os arts. 19 e 23, inciso III, da mesma Lei, e com os arts. 1º, inciso I, 209, inciso III e § 5º, 210 e 214, inciso III, do Regimento Interno deste Tribunal, procedendo-se à condenação em débito, com a aplicação da multa prevista no art. 57 da Lei 8.443/1992."
10.	Pelo exposto, a proposta uniforme da SecexTCE (peças 62-64) , que contou com a anuência do Ministério Público junto ao TCU, representado pelo Procurador Júlio Marcelo de Oliveira (peça 65) , é no sentido de:
"43.1. 	considerar revéis a ACCA - Associação Cultural Canarinhos da Amazônia (...) e a Sra. Miriam Nascimento Blos (...) , Presidente da ACCA, com fundamento no § 3º do art. 12 daLei 8.443, de 16 de julho de 1992;
43.2.	com fundamento nos arts. 1º, inciso I, 16, inciso III, alíneas 'a' e 'c', e § 2º, da Lei 8.443/1992 c/c os arts. 19 e 23, inciso III, da mesma Lei, e com arts. 1º, inciso I, 209, incisos I e III e § 5º, 210 e 214, inciso III, do Regimento Interno deste Tribunal, que sejam julgadas irregulares as contas da ACCA - Associação Cultural Canarinhos da Amazônia (...) e [da] Sra. Miriam Nascimento Blos (...) Presidente da ACCA, na condição de beneficiários de incentivos à cultura da Lei Rouanet; e condená-los ao pagamento das quantias a seguir especificadas, com a fixação do prazo de quinze dias, a contar da notificação, para comprovar[em], perante o Tribunal (art. 214, inciso III, alínea 'a', do Regimento Interno) , o recolhimento da dívida aos cofres do Fundo Nacional de Cultura, atualizada monetariamente e acrescida dos juros de mora, calculados a partir da data discriminada, até a data do recolhimento, na forma prevista na legislação em vigor: 
	DATA
	VALOR ORIGINAL (R$) 

	26/12/2012
	110.000,00

	07/02/2013
	4.500,00

 43.3.	aplicar à ACCA - Associação Cultural Canarinhos da Amazônia (...) e à Sra. Miriam Nascimento Blos (...) , Presidente da ACCA, individualmente, a multa prevista no art. 57 da Lei 8.443/1992 c/c o art. 267 do Regimento Interno, com a fixação do prazo de quinze dias, a contar das notificação, para comprovarem, perante o Tribunal (art. 214, inciso III, alínea 'a', do Regimento Interno) , o recolhimento da dívida aos cofres do Tesouro Nacional, atualizada monetariamente desde a data do acórdão que vier a ser proferido até a do efetivo recolhimento, se for paga após o vencimento, na forma da legislação em vigor;
43.4.	autorizar, desde logo, nos termos do art. 28, inciso II, da Lei 8.443/1992, a cobrança judicial da[s] dívida[s], caso não atendidas as notificações;
43.5.	autorizar, caso solicitado, o pagamento da[s] dívida[s] dos responsáveis em até 36 parcelas mensais e consecutivas, nos termos do art. 26 da Lei 8.443/1992 c/c o art. 217 do Regimento Interno, fixando-lhes o prazo de quinze dias, a contar do recebimento da notificação, para comprovarem perante o Tribunal o recolhimento da primeira parcela, e de trinta dias, a contar da parcela anterior, para comprovar o recolhimento das demais parcelas, devendo incidir sobre cada valor mensal, atualizado monetariamente, os juros de mora devidos, na forma prevista na legislação em vigor;
43.6.	alertar ao[s] responsáveis que a falta de comprovação do recolhimento de qualquer parcela importará no vencimento antecipado do saldo devedor, nos termos do § 2º do art. 217 do Regimento Interno deste Tribunal; e
43.7.	enviar cópia do acórdão que vier a ser proferido ao Ministério da Cidadania e aos responsáveis para ciência, informando que a deliberação, acompanhada do relatório e voto que a fundamentarem, estará disponível para consulta no endereço www.tcu.gov.br/acordaos, além de esclarecer que, caso requerido, o TCU poderá fornecer as correspondentes cópias, em mídia impressa, aos interessados e aos responsáveis arrolados nestes autos."
	É o Relatório.

não há.

Procurador Júlio Marcelo de Oliveira.

TOMADA DE CONTAS ESPECIAL. CAPTAÇÃO DE RECURSOS COM BASE NA LEI ROUANET. PROGRAMA NACIONAL DE APOIO À CULTURA - PRONAC. OMISSÃO NO DEVER DE PRESTAR CONTAS. CITAÇÃO. REVELIA. CONTAS IRREGULARES. DÉBITO E MULTA.

TOMADA DE CONTAS ESPECIAL (TCE)

Secretaria de Controle Externo de Tomada de Contas Especial - SecexTCE.

Em exame a Tomada de Contas Especial instaurada pelo Ministério da Cultura em razão da ausência de prestação de contas dos recursos captados com apoio no Programa Nacional de Apoio à Cultura para aplicação no Projeto 12-3134, que tinha por objeto "oferecer oportunidades de formação musical e educação para a paz, promoção do desenvolvimento integral de quinhentas crianças e adolescentes de 4 a 18 anos em estado de vulnerabilidade social, econômica e educacional." 
2.	Nesta Corte, foi realizada a citação da Associação Cultural Canarinhos da Amazônia - ACCA, proponente, em solidariedade com a sua presidente, Sra. Miriam Nascimento Blos, para que comprovassem a restituição ao Fundo Nacional de Cultura das quantias recebidas, atualizadas monetariamente desde a respectiva data até a do efetivo recolhimento, e/ou apresentassem alegações de defesa quanto à não comprovação da boa e regular aplicação dos recursos federais captados pelo força do Projeto Cultural Pronac 12-3134, resultante da omissão no dever de prestar contas dos valores recebidos, com infração ao art. 70, parágrafo único, da Constituição Federal, ao art. 93 do Decreto-lei 200/1967 e ao art. 56, § 3º, da Portaria Interministerial MPOG/MF/CGU 127/2008, com a redação dada pela Portaria 534, de 30/12/2009.
3.	Diante da revelia da entidade e de sua gestora, a Secretaria de Controle Externo de Tomada de Contas Especial - SecexTCE manifestou-se pela irregularidade das contas das mencionadas responsáveis, com fundamento no disposto no 16, inciso III, alíneas a e c, da Lei 8.443/1992, bem como pela sua condenação ao pagamento do débito e da multa prevista no art. 57 do mencionado diploma. 
4.	Acolho o encaminhamento acima descrito, pelos fundamentos expostos na instrução transcrita no Relatório precedente, que também contou com a anuência do Ministério Público junto ao TCU, representado pelo Procurador Júlio Marcelo de Oliveira, sem prejuízo de acrescentar que a condenação ao pagamento do débito apurado é de forma solidária. 
5.	Como é cediço, é ônus do administrator de recursos públicos prestar contas e nelas comprovar a boa e regular aplicação dos recursos federais que lhe foram confiados, por imposição decorrente do ordenamento jurídico, a teor do bloco normativo composto pelas disposições dos arts. 70, parágrafo único, da Constituição Federal/1988, 93 do Decreto-lei 200/1967 e 56, § 3º, da Portaria Interministerial MPOG/MF/CGU 127/2008, com a redação dada pela Portaria 534, de 30/12/2009
6.	Nesse mister, é indispensável que o gestor demonstre a execução física das metas previstas no plano de trabalho aprovado, a regularidade da movimentação dos recursos financeiros depositados na conta corrente exclusiva do ajuste, bem como o vínculo causal entre a realização das metas e a destinação dos recursos.
7.	No caso em tela, muito embora recursos tenham sido angariados, a Sra. Miriam Nascimento Blos não se desincumbiu da obrigação de prestar contas, impedindo a verificação do destino que lhes foi dado. Assim, sujeita-se a ter suas contas julgadas irregulares e ao dever de restituir o dano ao erário, sem prejuízo de que, diante da gravidade dos fatos narrados, seja aplicada à responsável a penalidade pecuniária prevista no art. 57 da Lei 8.443/1992.
8.	No que tange à possibilidade de sancionamento dos responsáveis, cabe ressaltar que o  Plenário desta Corte fixou o entendimento de que o Tribunal está subordinado ao prazo decenal de prescrição indicado no art. 205 do Código Civil, contado a partir do fato gerador, e de que o ato que ordenar a citação, a audiência ou oitiva da parte interrompe a prescrição, nos termos do art. 202, inciso I, do Código Civil (Acórdão 1441/2016-TCU-Plenário, relator ministro Benjamin Zymler, redator ministro Walton Alencar Rodrigues) .
9.	Considerando que o prazo final para a apresentação da prestação de contas era o dia 30/01/2014 (peça 12) e o despacho que autorizou a citação dos responsáveis data de 21/02/2019 (peça 42) , não há óbices para aplicação da multa prevista no art. 57 da Lei 8.443/1992.
10.	Cumpre mencionar, ainda, que incide ao presente caso o disposto na Súmula 286 de jurisprudência do TCU, segundo a qual "a pessoa jurídica de direito privado destinatária de transferências voluntárias de recursos federais feitas com vistas à consecução de uma finalidade pública responde solidariamente com seus administradores pelos danos causados ao erário na aplicação desses recursos."
11.	Ainda que não tenha havido transferência voluntária, a captação de recursos pela ACCA ocorreu a partir da renúncia de arrecadação tributária por parte da União, donde se aplica a solução pertinente aos repasses voluntários de recursos federais. Dessa forma, as contas da referida associação também devem ser julgadas irregulares com a condenação, em solidariedade com sua ex-dirigente, ao recolhimento do débito apurado e aplicação individual da multa proporcional ao dano. 
12.	Por fim, é cabível, nos termos do § 7° do art. 209 do Regimento Interno/TCU, encaminhar cópia do Acórdão que sobrevier à Procuradoria da República no Estado de Roraima, para a adoção das medidas de sua alçada, bem como ao Ministério da Cidadania Turismo, para ciência. 
	Ante o exposto, voto por que seja adotada a deliberação que ora submeto a este Colegiado.
T.C.U., Sala das Sessões, em 23 de março de 2021.
MARCOS BEMQUERER COSTA
Relator